ACORDAO-COMPLETO-2410370

ACÓRDÃO 1698/2020 ATA 24/2020 - PLENÁRIO

Acórdão 1698/2020-TCU-Plenário
1. Processo nº TC Processo 010.753/2018-4. 
2. Grupo I - Classe de Assunto: III - Acompanhamento.
3. Interessado/Responsáveis:
3.1. Interessado: Comissão de Assuntos Econômicos do Senado Federal.
3.2. Responsáveis: não há.
4. Entidade: Banco Nacional de Desenvolvimento Econômico e Social (BNDES) .
5. Relator: Ministro Vital do Rêgo.
6. Representante do Ministério Público: não atuou.
7. Unidade Técnica: Secretaria de Controle Externo da Administração Indireta no Rio de Janeiro (SecexEstataisRJ) .
8. Representação legal: Isamara Seabra (OAB/DF 27.685) e outros, representando Banco Nacional de Desenvolvimento Econômico e Social. 
9. Acórdão:
VISTOS, relatados e discutidos estes autos de acompanhamento para verificar eventuais irregularidades existentes no deslinde da concessão do financiamento de longo prazo para a Parceria Público-Privada da Linha 6-Laranja do metrô de São Paulo, em atendimento à determinação constante do item 9.3 do Acórdão 628/2018-TCU-Plenário;
ACORDAM os Ministros do Tribunal de Contas da União, reunidos em sessão Plenária, diante das razões expostas pelo relator, em:
9.1. prestar as seguintes informações à Comissão de Assuntos Econômicos do Senado Federal- CAE, a fim de complementar a resposta ao Requerimento 21/2016-CAE  (TC Processo 024.399/2016-7) , referente à concessão do financiamento de longo prazo para a Parceria Público-Privada da Linha 6-Laranja do Metrô de São Paulo:
9.1.1. o Contrato de Financiamento 14.2.1007.2 (empréstimo-ponte) , firmado entre o Banco Nacional de Desenvolvimento Econômico e Social (BNDES) e a Concessionária Move São Paulo S/A, não apresenta pendências financeiras em vista de sua quitação;
9.1.2. o Contrato de Financiamento 14.2.1007.1 (capital de giro) , celebrado entre o Banco Nacional de Desenvolvimento Econômico e Social (BNDES) e a Concessionária Move São Paulo S/A, encontra-se financeiramente equacionado mediante reforço de garantias e pagamento em até 216 meses, com amortização de 86% do saldo devedor em 48 meses;
9.1.3. o financiamento de longo prazo à Concessionária Move São Paulo S/A não foi efetivado pelo Banco Nacional de Desenvolvimento Econômico e Social (BNDES) ;
9.2. dar ciência deste acórdão ao Banco Nacional de Desenvolvimento Econômico e Social (BNDES) ; e
9.3. arquivar o presente processo, com base no art. 250, inciso I, do Regimento Interno/TCU.

Acompanhamento para verificar eventuais irregularidades existentes no deslinde da concessão do financiamento de longo prazo para a Parceria Público Privada da Linha 6-Laranja do metrô de São Paulo.

Banco Nacional de Desenvolvimento Econômico e Social (BNDES).

13.1. Ministros presentes: Ana Arraes (na Presidência), Walton Alencar Rodrigues, Benjamin Zymler, Augusto Nardes, Aroldo Cedraz, Bruno Dantas e Vital do Rêgo (Relator).
13.2. Ministro-Substituto convocado: Augusto Sherman Cavalcanti.
13.3. Ministros-Substitutos presentes: Marcos Bemquerer Costa e Weder de Oliveira.

VITAL DO RÊGO

Adoto como relatório a instrução de mérito da Secretaria de Controle Externo da Administração Indireta no Rio de Janeiro - SecexEstataisRJ (peça 37) , que contou com a anuência do corpo diretivo daquela unidade (peças 38 e 39) , a seguir transcrita com os ajustes de forma pertinentes:
INTRODUÇÃO
	Cuidam os autos de processo de Acompanhamento, conforme determinação contida no item 9.3 do Acórdão 628/2018-TCU-Plenário, nos seguintes termos:
"9.3. determinar à SecexEstataisRJ que autue processo de fiscalização no Banco Nacional de Desenvolvimento Econômico e Social, no exercício de 2018, do tipo acompanhamento, nos termos do art. 241, inciso I, do Regimento Interno/TCU, para verificar eventuais irregularidades existentes no deslinde da concessão do financiamento de longo prazo para a PPP (Parceria Público Privada) Linha 6-Laranja do Metrô de São Paulo;"
HISTÓRICO
O TC Processo 024.399/2016-7 tratou de Solicitação do Congresso Nacional elaborada pela Comissão de Assuntos Econômicos do Senado Federal, a qual por meio do requerimento 21/2016-CAE, solicitou que o Tribunal realizasse fiscalização no Banco Nacional de Desenvolvimento Econômico e Social (BNDES) com o intuito de avaliar a existência de algum impedimento de ordem legal que possa afetar a concessão do financiamento de longo prazo para a Parceria Público-Privada (PPP) da Linha 6-Laranja do metrô de São Paulo.
Em instrução datada de 24/5/2017, foram propostos os seguintes encaminhamentos (peça 80 do TC Processo 024.399/2016-7) :
a) conhecer da presente solicitação, por estarem preenchidos os requisitos de admissibilidade previstos nos artigos 38, inciso II, da Lei 8.443/1992, 232, inciso III, do Regimento Interno do TCU e 4º, inciso I, alínea "b", da Resolução-TCU 215/2008; 
b) informar ao Exmo. Sr. Senador Tasso Jereissati, Presidente da Comissão de Assuntos Econômicos do Senado Federal, e à Exma. Sra. Senadora Gleisi Hoffmann, a qual ocupava a presidência da Comissão de Assuntos Econômicos do Senado Federal e enviou a presente solicitação a este Tribunal, que: 
b.1) os patrocinadores do empreendimento tendem a experimentar rebaixamento progressivo de sua situação cadastral junto ao BNDES, devendo alcançar o conceito cadastral ruim, dadas as condições atuais de deterioração da imagem e da situação econômico-financeira das empresas participantes do projeto, nos termos dos arts. 3º, § 2º, 11, inciso III, e § 1º, inciso I, da Resolução DIR 3115/2017-BNDES; 
b.2) a condição cadastral ruim acarreta necessariamente que as referidas empresas obtenham classificação de risco de crédito não superior a CCC-, segundo o art. 17, parágrafo único, inciso III, da Resolução DIR 3115/2017-BNDES, c/c os arts. 15 e 16 da Resolução DIR 2690/2014-BNDES, c/c os arts. 10, § 1º, e 17 da Resolução DIR 2833/2015-BNDES; 
b.3) como consequência dessa classificação CCC- ou inferior, há redução acentuada nos limites de exposição do banco em relação a essas empresas com elevado risco de crédito, diminuindo significativamente a margem para essas companhias operarem com o BNDES, nos termos dos arts. 3º a 15 da Resolução DIR 2934/2015-BNDES; 
b.4) os referidos limites de exposição resultam das normas constantes da Circular 3648/2013 do Banco Central do Brasil, que versam sobre a classificação do risco de crédito realizada por cada instituição financeira, destacando-se, no presente caso, o art. 19, que aduz dever ser considerada a deterioração de condições econômicas na classificação de risco das empresas; o art. 26, que trata dos testes de estresse a serem realizados no rating elaborado pelos bancos, de maneira a propiciar tempestivo rebaixamento de empresas; e o Anexo I da circular, que especifica os critérios de classificação de risco de financiamentos especializados do tipo "financiamento de projeto", aplicável ao presente caso; 
b.5) a Resolução 2844/2001 do Conselho Monetário Nacional, que promove a fixação de percentual máximo de exposição sobre o patrimônio de referência dos bancos em geral, baliza os ratings internos e limites de exposição elaborados por cada banco, regulados pela Circular 3648/2013 do Banco Central do Brasil, citada no subitem acima; 
b.6) todo esse arcabouço normativo visa a prevenir a ocorrência de possíveis defaults financeiros por parte de potenciais clientes dos bancos em geral, prevenindo a ocorrência de danos aos cofres dessas instituições financeiras; 
b.7) no caso do BNDES, por gerir recursos públicos, o descuido em relação à observância das normas supramencionadas ainda acarretaria frontal violação aos arts. 37 e 70 da Constituição Federal, por infringir os princípios da eficiência e economicidade, respectivamente; 
b.8) há, portanto, óbices de ordem constitucional, caracterizados pela previsão na Carta Magna dos Princípios da Eficiência (art. 37 CR/88) e da Economicidade (arts. 70 CR/88) , tendo em vista o caráter antieconômico de eventual liberação de recursos do BNDES para utilização na operação de financiamento de longo prazo para a PPP (Parceria Público Privada) Linha 6-Laranja do Metrô de São Paulo, a qual conta atualmente com elevado risco de crédito ainda não sanado, o que acarretaria a violação daqueles Princípios Constitucionais e do Interesse Público, com descumprimento, ainda, de várias normas infralegais, tais como os próprios normativos internos do BNDES (Resoluções DIR 2690/2014, 2833/2015, 2934/2015, 3115/2017, todas do BNDES) e ainda normativos do Banco Central do Brasil (Circular 3648/2013) e do Conselho Monetário Nacional (Resolução 2844/2001) ; 
b.9) será determinada à unidade técnica especializada do Tribunal de Contas da União (SecexEstataisRJ) que proceda à autuação de processo de fiscalização no Banco Nacional de Desenvolvimento Econômico e Social do tipo acompanhamento, no exercício de 2018, nos termos do art. 241, inciso I, do Regimento Interno/TCU, para verificar eventuais irregularidades existentes no deslinde da concessão do financiamento de longo prazo para a PPP Linha 6-Laranja do Metrô de São Paulo; 
c) determinar à SecexEstataisRJ que autue processo de fiscalização no Banco Nacional de Desenvolvimento Econômico e Social, no exercício de 2018, do tipo acompanhamento, nos termos do art. 241, inciso I, do Regimento Interno/TCU, para verificar eventuais irregularidades existentes no deslinde da concessão do financiamento de longo prazo para a PPP (Parceria Público Privada) Linha 6-Laranja do Metrô de São Paulo;
Em despacho, datado de 9/8/2017, peça 82 do TC Processo 024.399/2016-7, o titular da unidade técnica manifestou-se de acordo com a proposta alvitrada.
O TCU prolatou o Acórdão 628/2018-TCU-Plenário, datado de 21/3/2018, peça 93 do TC Processo 024.399/2016-7, da relatoria do Ministro-Substituto Weder de Oliveira, contemplando as seguintes determinações:
9.1. declarar integralmente atendida a presente solicitação do Congresso Nacional, nos termos do art. 14, IV, da Resolução TCU 215/2008; 
9.2. prestar as seguintes informações à Comissão de Assuntos Econômicos do Senado Federal: 
9.2.1. a concessão do financiamento de longo prazo para a PPP Linha 6-Laranja do Metrô de São Paulo pelo Banco Nacional de Desenvolvimento Econômico e Social (BNDES) encontra óbices de natureza legal nas leis 5.662, de 21/6/1971, 13.303, de 30/6/2016, e 4.595, de 31/12/1964, que autorizaram a definição das normas constantes nas resoluções BNDES DIR 3115/2017, 2690/2014, 2833/2015, 2934/2015, Resolução 2844/2001 do Conselho Monetário Nacional e circular 3648/2013 do Banco Central do Brasil; 
9.2.2. os patrocinadores do empreendimento tendem a experimentar rebaixamento progressivo de sua situação cadastral junto ao BNDES, devendo alcançar o conceito cadastral ruim, dadas as condições atuais de deterioração da imagem e da situação econômico-financeira das empresas participantes do projeto, nos termos dos arts. 3º, § 2º, 11, inciso III, e § 1º, inciso I, da Resolução DIR 3115/2017-BNDES; 
9.2.3. a condição cadastral ruim acarreta, necessariamente, que as referidas empresas obtenham classificação de risco de crédito não superior a CCC-, segundo o art. 17, parágrafo único, inciso III, da Resolução DIR 3115/2017-BNDES, c/c os arts. 15 e 16 da Resolução DIR 2690/2014-BNDES, c/c os arts. 10, § 1º, e 17 da Resolução DIR 2833/2015-BNDES; 
9.2.4. como consequência dessa classificação CCC- ou inferior, há redução acentuada nos limites de exposição do banco em relação a essas empresas com elevado risco de crédito, diminuindo significativamente a margem para essas companhias operarem com o BNDES, nos termos dos arts. 3º a 15 da Resolução DIR 2934/2015-BNDES; 
9.2.5. os referidos limites de exposição resultam das normas constantes da circular 3648/2013 do Banco Central do Brasil, que versam sobre a classificação do risco de crédito realizada por cada instituição financeira, destacando-se, no presente caso, o art. 19, que aduz dever ser considerada a deterioração de condições econômicas na classificação de risco das empresas; o art. 26, que trata dos testes de estresse a serem realizados no rating elaborado pelos bancos, de maneira a propiciar tempestivo rebaixamento de empresas; e o Anexo I da circular, que especifica os critérios de classificação de risco de financiamentos especializados do tipo "financiamento de projeto", aplicável ao presente caso; 
9.2.6. a Resolução 2844/2001 do Conselho Monetário Nacional, que promove a fixação de percentual máximo de exposição sobre o patrimônio de referência dos bancos em geral, baliza os ratings internos e limites de exposição elaborados por cada banco, regulados pela circular 3648/2013 do Banco Central do Brasil, citada no subitem acima; 
9.2.7. todo esse arcabouço normativo deriva dos princípios de regulação prudencial que visam à prevenção da ocorrência de possíveis defaults financeiros por parte de potenciais clientes dos bancos e, assim, diminuir as perdas dos bancos e o risco de crises no sistema de pagamentos; 
9.2.8. será determinado à unidade técnica especializada do Tribunal de Contas da União (SecexEstataisRJ) que proceda à autuação de processo de fiscalização no Banco Nacional de Desenvolvimento Econômico e Social do tipo acompanhamento, no exercício de 2018, nos termos do art. 241, inciso I, do Regimento Interno/TCU, para verificar eventuais irregularidades existentes no deslinde da concessão do financiamento de longo prazo para a PPP Linha 6-Laranja do Metrô de São Paulo; 
9.3. determinar à SecexEstataisRJ que autue processo de fiscalização no Banco Nacional de Desenvolvimento Econômico e Social, no exercício de 2018, do tipo acompanhamento, nos termos do art. 241, inciso I, do Regimento Interno/TCU, para verificar eventuais irregularidades existentes no deslinde da concessão do financiamento de longo prazo para a PPP (Parceria Público Privada) Linha 6-Laranja do Metrô de São Paulo; 
9.4. dar ciência desta decisão à Comissão de Assuntos Econômicos do Senado Federal, informando-lhe que, tão logo sejam concluídos os trabalhos de fiscalização do tipo acompanhamento, ser-lhe-á dada conhecimento dos resultados e das medidas adotadas pelo Tribunal;
EXAME TÉCNICO
Foram encaminhados e-mails, datados de 16/9/2019 e 18/3/2020, com o objetivo de diligenciar o BNDES para o saneamento dos autos, respectivamente, peças 4 e 15.
A peça 4 tratou de diligência para que o BNDES se manifestasse sobre a atual situação da concessão do financiamento de longo prazo para a PPP Linha 6- Laranja do Metrô de São Paulo pelo Banco, bem como pela situação do empréstimo-ponte concedido pelo banco, conforme apurado pela auditoria realizada no TC Processo 024.399/2016-7.
A peça 15 tratou de diligência para que o BNDES apresentasse as comprovações relativas aos contratos de financiamentos 14.2.1007.2 e 14.2.1007.1, bem como da comprovação do pagamento pelos garantidores do contrato (Odebrecht Mobilidade, Odebrecht Transport SA, Ruaslnvest, Mitsui, Queiroz Galvão SA e Construtora Queiroz Galvão) , comprovação da renegociação da dívida garantida por Queiroz Galvão SA e Construtora Queiroz Galvão SA em agosto de 2019 e, comprovação da confissão de dívida no valor de R$ 212.990.109,41 pelas referidas empresas.
Em resposta à peça 15, o BNDES encaminhou a Nota AF/DEREM nº 09/2020 (peça 16) , datada de 27/4/2020 e a Nota AST/DEMOB n. 004/2020 (peça 17) , datada de 29/4/2020. A Nota AF/DEREM nº 09/2020 mostra a comprovação da renegociação da dívida garantida pela Queiroz Galvão SA e Construtora Queiroz Galvão SA em agosto de 2019 e, comprovação da confissão de dívida no valor de R$ 212.990.109,41 pelas referidas empresas. A Nota AST/DEMOB n. 004/2020 encaminhou a lista da comprovação da documentação relativa aos contratos de financiamento 14.2.1007.2 e 14.2.1007.1.
Em resposta à peça 4, o BNDES encaminhou a Nota Conjunta AST/DEMOB nº 011/2019 e AMC/DEREM nº 003/2019, datada de 25/9/2019, peça 5, por meio da qual se manifesta em relação aos pontos mencionados no Acórdão 628/2018-TCU-Plenário e no e-mail encaminhado, da seguinte forma:
Empréstimo-ponte
O BNDES informa que o empréstimo-ponte foi formalizado por meio do Contrato de Financiamento 14.2.1007.2, no valor de R$ 1.632.370.000,00, firmado em 12/01/2015, entre o BNDES e a Concessionária Move São Paulo S/A. Posteriormente, em 26/10/2016, o 2º termo aditivo ao contrato de financiamento reduziu o valor do crédito para R$ 550.000.000,02, valor que havia sido liberado em 28/01/2015 (peça 21, p.2) .
O BNDES manifesta que, em 16/3/2018, o empréstimo-ponte venceu sem o pagamento da dívida pela Concessionária, mas os bancos fiadores (BTG Pactual, Santander, Crédit Agricole e ABC Brasil) efetuaram, em 20/3/2018, a quitação financeira do referido contrato, não havendo, no momento, pendência financeira relativa a esse instrumento junto ao Banco (peças 19 a 20) .
Financiamento de longo prazo
O BNDES informa que não houve financiamento de longo prazo para a Concessionária Move São Paulo S/A, em função da deterioração da capacidade de pagamento das acionistas. O enquadramento do pedido de apoio foi cancelado em 4/7/2018 (peça 21) .
Financiamento de capital de giro
O BNDES manifestou que o capital de giro foi formalizado por meio do Contrato de Financiamento 14.2.1007.1, no valor de R$ 325.000.000,00, firmado em 12/5/2015 entre o BNDES e a Concessionária Move São Paulo S/A. Segundo o Banco, todo o valor do contrato foi liberado em 28/5/2015 e o uso dos recursos foi comprovado e registrado em relatório de acompanhamento interno do BNDES (peça 22) .
Em 16/3/2018, diante do não pagamento da prestação única de amortização de principal e juros vencida em 15/03/2018, o Banco decretou o vencimento antecipado do contrato de capital de giro (peças 23 a 25) .
O Banco informou que após as negociações com os garantidores desse contrato (Odebrecht Mobilidade, Odebrecht Transport SA, Ruaslnvest, Mitsui, Queiroz Galvão SA e Construtora Queiroz Galvão) , a Ruasinvest e a Mitsui, em 17/12/2018, e o Grupo Odebrecht, em 28/05/2019, realizaram o pagamento do montante integral garantido por cada um deles (peças 26 a 28) .
A renegociação da dívida garantida por Queiroz Galvão SA e Construtora Queiroz Galvão SA foi aprovada em agosto de 2019, com a confissão de dívida no valor de R$ 212.990.109,41, na data-base de 31/05/2019, prevendo reforço de garantias e pagamento em até 216 meses, com amortização de 86% do saldo devedor em 48 meses (peças 16, 29 a 36) .
O Banco acrescentou que eventual saldo residual continuará sendo devido pela Concessionária Move São Paulo S/ A, já que tal renegociação não implica qualquer novação de suas obrigações, tampouco renúncia de garantias reais já constituídas no âmbito do Contrato de Capital de Giro, o qual não foi objeto de aditamento.
Finalmente o BNDES manifestou que também apoia o Estado de São Paulo, por meio do Contrato de Financiamento 14.2.0210.1, com o objetivo de financiar os aportes do poder concedente na PPP para a implantação do projeto da Linha 6, e teriam sido desembolsados R$ 694,7 milhões, entre dezembro de 2014 e outubro de 2015, cujo uso foi devidamente comprovado pelo Banco, e o Estado de São Paulo encontra-se adimplente.
De todos os possíveis óbices e restrições quanto ao financiamento para a PPP Linha 6-Laranja do Metrô de São Paulo pelo Banco Nacional de Desenvolvimento Econômico e Social (BNDES) , restou pendente ainda o financiamento para capital de giro formalizado por meio do Contrato de Financiamento 14.2.1007.1, no valor de R$ 325.000.000,00, dos quais remanesceu um saldo devedor de R$ 212.990.109,41 do Grupo Queiroz Galvão, que segundo o Banco está equacionado, mediante reforço de garantias e pagamento em até 216 meses, com amortização de 86% do saldo devedor em 48 meses.
CONCLUSÃO
As informações prestadas pelo BNDES quanto ao empréstimo ponte firmado entre o Banco e a Concessionária Move São Paulo S/A, no sentido de que não há mais pendência financeira relativa a esse instrumento junto ao Banco; o financiamento de longo prazo para a Concessionária Move São Paulo S/A, no sentido de que o enquadramento do pedido de apoio foi cancelado em 4/7/2018; o financiamento de capital de giro firmado entre o BNDES e a Concessionária Move São Paulo S/A, no sentido de que o saldo devedor de R$ 212.990.109,41 do Grupo Queiroz Galvão, está equacionado, mediante reforço de garantias e pagamento em até 216 meses, com amortização de 86% do saldo devedor em 48 meses, atestam que as pendências no deslinde da concessão do financiamento de longo prazo para a PPP (Parceria Público Privada) Linha 6-Laranja do Metrô de São Paulo, foram encerradas.
Entendemos que o presente processo de acompanhamento deva ser encerrado e informado ao Presidente da Comissão de Assuntos Econômicos do Senado Federal, Exmo. Sr. Omar Aziz, e à Exma. Sra. Senadora Gleisi Hoffmann, a qual ocupava a presidência da Comissão de Assuntos Econômicos do Senado Federal e enviou a solicitação tratada no TC Processo 024.399/2016-7, a conclusão do presente acompanhamento.
PROPOSTA DE ENCAMINHAMENTO
Ante todo o exposto, submetem-se os autos à consideração superior, propondo:
informar ao Exmo. Sr. Omar Aziz, Presidente da Comissão de Assuntos Econômicos do Senado Federal, e à Exma. Sra. Senadora Gleisi Hoffmann, a qual ocupava a presidência da Comissão de Assuntos Econômicos do Senado Federal e enviou a solicitação tratada no TC Processo 024.399/2016-7, quanto ao deslinde da concessão do financiamento de longo prazo para a PPP (Parceria Público Privada) Linha 6-Laranja do Metrô de São Paulo, que:
não há mais pendência financeira relativa ao empréstimo-ponte firmado entre o BNDES e a Concessionária Move São Paulo S/A;
em 4/7/2018 foi cancelado o enquadramento do financiamento de longo prazo do BNDES para a Concessionária Move São Paulo S/A, em função da deterioração da capacidade de pagamento das acionistas;
o financiamento de capital de giro firmado entre o BNDES e a Concessionária Move São Paulo S/A , no valor de R$ 325.000.000,00, apresenta um saldo devedor de R$ 212.990.109,41 do Grupo Queiroz Galvão e está equacionado, mediante reforço de garantias e pagamento em até 216 meses, com amortização de 86% do saldo devedor em 48 meses;
encaminhar cópia da deliberação que for adotada ao BNDES;
arquivar o presente processo, consoante o inciso I, do art. 250, do RI/TCU.
É o relatório.

Não atuou.

ACOMPANHAMENTO. concessão do financiamento de longo prazo para a Parceria Público-Privada DA Linha 6-Laranja do Metrô de São Paulo. CUMPRIMENTO DA DETERMINAÇÃO DO ITEM 9.3 DO ACÓRDÃO 628/2018-TCU-PLENÁRIO. CIÊNCIA. ARQUIVAMENTO.

ACOMPANHAMENTO (ACOM)

Secretaria de Controle Externo da Administração Indireta no Rio de Janeiro (SecexEstataisRJ).

Trata-se de acompanhamento autuado pela Secretaria de Controle Externo da Administração Indireta no Rio de Janeiro (SecexEstataisRJ) para verificar eventuais irregularidades existentes no deslinde da concessão do financiamento de longo prazo para a Parceria Público Privada (PPP) da Linha 6-Laranja do metrô de São Paulo, em atendimento à determinação constante do item 9.3 do Acórdão 628/2018-TCU-Plenário.
II - Contextualização
A referida deliberação foi exarada no âmbito do TC Processo 024.399/2016-7 que apreciou solicitação do Congresso Nacional elaborada pela Comissão de Assuntos Econômicos do Senado Federal (CAE) , a qual por meio do requerimento 21/2016-CAE, solicitou que o Tribunal realizasse fiscalização no Banco Nacional de Desenvolvimento Econômico (BNDES) com o intuito de avaliar a existência de algum impedimento de ordem legal que pudesse afetar a concessão do financiamento de longo prazo para a Parceria Público-Privada (PPP) da Linha 6-Laranja do metrô de São Paulo.
Naquela oportunidade, o relator do Acórdão 628/2018-TCU-Plenário registrou em seu voto que (peça 2) :
7. Conforme sobejamente reportado no relatório e documentado nos autos, as empresas integrantes do consórcio responsável pela construção e posterior operação da Linha 6-Laranja do metrô de São Paulo sofreram deterioração das suas condições financeiras, o que aumentou o risco da operação de crédito de longo prazo para além dos limites estabelecidos pelas normas operacionais que regulam o funcionamento do BNDES.
8. Mais especificamente, a circular 3648/2013 do Banco Central do Brasil (Bacen) (...) .
9. (...) requer que seis aspectos sejam considerados nos critérios de classificação de risco de financiamentos: (i) solidez financeira do projeto; (ii) estrutura financeira do projeto; (iii) ambiente político e legal; (iv) características das transações; (v) solidez da empresa líder do projeto; e (vi)  estrutura das garantias.
10. Em pelo menos quatro dos seis aspectos, os requisitos a serem atendidos para o grau de avaliação foram considerados fracos, a saber.
 (...) 
12. No caso específico da concessão do financiamento de longo prazo para a Parceria Público-Privada (PPP) da Linha 6-Laranja do metrô de São Paulo, a adoção dos critérios prescritos pelo Bacen resultou em um rebaixamento progressivo da situação cadastral dos patrocinadores do projeto, com redução significativa dos limites de exposição do banco em relação a essas empresas, o que diminuiu consideravelmente a margem para essas companhias operarem com o BNDES.
III - Atendimento ao item 9.3 do Acórdão 628/2018-TCU-Plenário
A SecexEstataisRJ, visando cumprir o comando do item 9.3 do Acórdão 628/2018-TCU-Plenário, realizou diligência junto ao BNDES, a fim de que aquela instituição financeira apresentasse:
a) informação sobre a atual situação da concessão do financiamento de longo prazo para a PPP da Linha 6-Laranja do metrô de São Paulo pelo Banco, bem como a situação do empréstimo-ponte concedido pelo banco, conforme apurado pela auditoria realizada no TC Processo 024.399/2016-7 (peça 4) ; e
b) apresentasse as comprovações relativas: (i) aos Contratos de Financiamentos 14.2.1007.2 e 14.2.1007.1; (ii) ao pagamento pelos garantidores do contrato (Odebrecht Mobilidade, Odebrecht Transport SA, Ruaslnvest, Mitsui, Queiroz Galvão SA e Construtora Queiroz Galvão) ; (iii) à renegociação da dívida garantida por Queiroz Galvão SA e Construtora Queiroz Galvão SA em agosto de 2019; e (iv) à confissão de dívida no valor de R$ 212.990.109,41 pelas referidas empresas (peça 15) .
Em atendimento à diligência de peça 4, o BNDES enviou a Nota Conjunta AST/DEMOB 011/2019 e AMC/DEREM 003/2019, de 25/9/2019 (peça 5) , por meio da qual se manifesta em relação aos pontos mencionados no Acórdão 628/2018-TCU-Plenário, especificamente sobre a situação do empréstimo-ponte e dos financiamentos de capital de giro e de longo prazo.
Em resposta à diligência de peça 15, o BNDES encaminhou os seguintes documentos:
a) Nota AF/DEREM 09/2020 (peça 16) , de 27/4/2020, que registra a comprovação da renegociação da dívida garantida pela Queiroz Galvão SA e Construtora Queiroz Galvão SA em agosto de 2019, e a comprovação da confissão de dívida no valor de R$ 212.990.109,41 pelas referidas empresas.
b) Nota AST/DEMOB 004/2020 (peça 17) , de 29/4/2020, que traz a lista da comprovação da documentação relativa aos contratos de financiamento 14.2.1007.2 e 14.2.1007.1.
O BNDES informou, também, que apoia o Estado de São Paulo, por meio do Contrato de Financiamento 14.2.0210.1, com o objetivo de financiar os aportes do poder concedente na PPP da Linha 6-Laranja do metrô de São Paulo (modalidade de concessão patrocinada) . No âmbito desse contrato, foram desembolsados R$ 694,7 milhões, entre dezembro/2014 e outubro/2015, tendo o Banco comprovado o uso desses recursos, bem como afirmado que o Estado de São Paulo encontra-se adimplente (peça 21) .
A SecexEstataisRJ, após analisar as informações acostadas aos autos pelo BNDES, concluiu que: (i) o empréstimo-ponte não apresenta pendência; (ii) o financiamento de capital de giro encontra-se equacionado; e (iii) o financiamento de longo prazo não se efetivou.
Em vista disso, a unidade técnica propôs: (i) informar à Presidência da Comissão de Assuntos Econômicos do Senado Federal sobre a situação dos financiamentos firmados entre o BNDES e a Concessionária Move São Paulo S/A atinentes à PPP da Linha 6-Laranja do metrô de São Paulo; e (ii) arquivar os presentes autos.
De pronto, estou de acordo com as conclusões da SecexEstataisRJ e o encaminhamento proposto, razões pelas quais incorporo às minhas razões de decidir os argumentos contidos no relatório precedente a este voto, sem prejuízo de tecer algumas considerações sobre a matéria.
A estruturação do financiamento para a Parceria Público-Privada (PPP) da Linha 6-Laranja do metrô de São Paulo, conforme registrado na Informação Padronizada 22/2018 do BNDES (peça 21, p. 6) , abrangia uma etapa prévia e preparatória, mediante a celebração dos contratos do empréstimo-ponte e de capital de giro, para, posteriormente, passar para a etapa de concessão do financiamento de longo prazo, de modo a permitir a conclusão do projeto.
IV - Empréstimo-ponte
O empréstimo-ponte, segundo o BNDES, foi firmado com a Concessionária Move São Paulo S/A, nos termos do Contrato de Financiamento 14.2.1007.2, de 12/1/2015, no valor de R$ 1.632.370.000,00, integralmente garantido por fiança bancária (peça 22, p. 1-2) . Esse valor foi reduzido, posteriormente, mediante o 2º termo aditivo ao contrato, para o montante efetivamente liberado, em 28/1/2015, de R$ 550.000.000,02 (peça 5, p. 1) . O ajuste registrava saldo devedor, em 15/3/2018, no valor de R$ 507.586.283,45, de acordo com a Informação Padronizada-BNDES 22/2018 (peça 21, p. 4) .
Resta constatado que esse empréstimo-ponte foi quitado pelos bancos fiadores BTG Pactual, Santander, Crédit Agricole e ABC Brasil (peça 17) , conforme: (i) declarações de quitação de carta de fiança 180247617 (peça 18, p. 2) , FI089/17 (peça 18, p. 3) e GP1105 (peça 18, p. 4 e 5) , todas registradas no 7º Registro de Títulos e Documentos da Comarca do São Paulo/SP; e (ii) boletos e comprovantes de pagamentos das fianças bancárias, que alcançam o montante de R$ 508.302.220,39 (peças 19, p. 1-7; e 20, p. 1-7) .
Assim, acompanho o entendimento da unidade técnica de que o Contrato de Financiamento 14.2.1007.2, referente ao empréstimo-ponte, não apresenta pendências em vista de sua quitação.
V - Financiamento de capital de giro
O financiamento de capital de giro foi formalizado entre o BNDES e a Concessionária Move São Paulo S/A, nos termos do Contrato de Financiamento 14.2.1007.1, de 12/5/2015, no valor de R$ 325.000.000,00, integralmente garantido por fiança corporativa dos grupos econômicos das acionistas da postulante (peça 22, p. 1-2) . Esse ajuste teve decretado o seu vencimento antecipado, em decorrência do não pagamento da prestação única de amortização de principal e juros (peças 22 a 25) .
Segundo o BNDES, após negociações com os garantidores do Contrato de Financiamento 14.2.1007.1 (Odebrecht Mobilidade, Odebrecht Transport SA, Ruaslnvest, Mitsui, Queiroz Galvão SA e Construtora Queiroz Galvão) , a Ruasinvest, a Mitsui e o Grupo Odebrecht realizaram o pagamento do montante integral garantido por cada um deles, conforme termo de pagamento (peça 27) , comprovantes de pagamentos (peça 26) e termo de quitação (peça 28) . Por sua vez, a Queiroz Galvão S/A e Construtora Queiroz Galvão, em agosto de 2019, certificaram a confissão de dívida no valor de R$ 212.990.109,41 (data-base de 31/5/2019) , prevendo reforço de garantias e pagamento em até 216 meses, com amortização de 86% do saldo devedor em 48 meses (peças 16 e 29 a 36) . Ademais, acrescentou que eventual saldo residual continuará sendo devido pela Concessionária Move São Paulo S/A.
Nesse escopo, acolho o entendimento da SecexEstataisRJ de que o financiamento de capital de giro foi equacionado pelo BNDES.
VI - Financiamento de longo prazo
De acordo com o BNDES, nos termos da Informação Padronizada-BNDES 22/2018 (peça 21, p. 31-32) , a impossibilidade de prosseguimento da análise da concessão de crédito de longo prazo à Concessionária Move São Paulo S/A, decorreu da incapacidade de seus patrocinadores originais em prestar o conjunto de garantias e de mitigadores que se fazem necessários em um projeto com a magnitude e a complexidade da Linha 6 do Metrô de São Paulo, bem como da desistência dos grupos estrangeiros interessados no projeto em assumir o controle da Concessionária e prestar as garantias correspondentes.
O BNDES, em vista da situação apresentada, resolveu não efetivar o financiamento de longo prazo para a Concessionária Move São Paulo S/A (peça 21) .
Por fim, acolho a proposta de encaminhamento sugerida pela SecexEstataisRJ, no sentido de: (i) informar à Presidência da Comissão de Assuntos Econômicos do Senado Federal sobre a situação dos financiamentos firmados entre o BNDES e a Concessionária Move São Paulo S/A atinentes à PPP da Linha 6-Laranja do metrô de São Paulo; e (ii) arquivar os presentes autos.
Ante o exposto, voto para que o Tribunal acolha a minuta de acórdão que ora submeto à deliberação do colegiado. 
TCU, Sala das Sessões Ministro Luciano Brandão Alves de Souza, em 1 de julho de 2020.
Ministro VITAL DO RÊGO 
Relator